臺灣嘉義地方法院刑事判決　　　　　　　 95年度易字第569號
公　訴　人　臺灣嘉義地方法院檢察署檢察官
被　　　告　乙○○
　　　　　　　　　　樓之1
　　　　　　　　　　（另案在臺灣嘉義監獄鹿草分監執行）
上列被告因詐欺案件，經檢察官提起公訴（95年度偵字第6080號
），本院判決如下：
    主  文
乙○○幫助犯詐欺取財罪，累犯，處有期徒刑肆月，如易科罰金
，以銀元佰元即新臺幣玖佰元折算壹日。
    事  實
一、乙○○前於民國九十三年間，因違反毒品危害防制條例案件
    ，經本院於九十三年十二月二十七日，以九十三年度訴字第
    三三七號判決判處有期徒刑九月確定，並於九十四年八月二
    十六日縮刑期滿執行完畢，詎仍不知戒惕，可預見將行動電
    話門號（即ＳＩＭ卡）交付他人使用，可能供詐欺或恐嚇取
    財等不法所用，竟仍不違其本意，而基於幫助詐欺取財之犯
    意，先由不知情之許竹琬，於九十五年三月二十日向威寶電
    信股份有限公司（下稱威寶公司）申辦門號0000000
    000號行動電話，由乙○○領取手機一支及ＳＩＭ卡後，
    旋即將該手機一支交付姓名不詳綽號「阿嘉」之成年男子，
    並將ＳＩＭ卡出借予其使用。嗣「阿嘉」或詐欺集團成員，
    自稱臺北市大安區電信人員「吳健生」之成年人，於同年三
    月二十七日十五時許，撥打電話予甲○○，偽稱其名義可能
    遭冒用申辦行動電話，要求其依指示辦理語音轉帳，以避免
    銀行存款被盜領，並告以上開行動電話號碼作為聯絡之用，
    取信於甲○○，致其陷於錯誤，遂於同日匯款新臺幣（下同
    ）十二萬三千元至臺東馬蘭郵局000000000000
    0000號帳戶內，旋即遭詐騙集團成員提領一空，甲○○
    於匯款後發覺上情，報警處理。
二、案經甲○○訴由臺東縣警察局臺東分局報請臺灣臺東地方法
    院檢察署呈請臺灣高等法院檢察署核令移轉臺灣嘉義地方法
    院檢察署檢察官偵查起訴。
    理  由
壹、程序事項
    按被告以外之人（包括證人、鑑定人、告訴人、被害人及共
    同被告）於審判外之陳述雖不符刑事訴訟法第一百五十九條
    之一至第一百五十九條之四等規定，而經當事人於審判程序
    同意作為證據，法院審酌該言詞陳述或書面陳述作成時之情
    況，認為適當者，亦得為證據；當事人、代理人或辯護人於
    法院調查證據時，知有刑事訴訟法第一百五十九條第一項不
    得為證據之情形，而未於言詞辯論終結前聲明異議者，視為
    有前項之同意，同法第一百五十九條之五定有明文。本件證
    人甲○○於警詢之陳述、許竹婉於警詢及偵查中經具結之證
    述，其性質皆屬傳聞證據，惟上開警詢及偵訊筆錄內容，業
    經本院審理時予以提示並告以要旨，且經檢察官及被告表示
    意見，均未於言詞辯論終結前對該等筆錄之證據能力資格異
    議，復無違法取證瑕疵存在，且於偵查中經具結之證述亦無
    顯不可信之情形，依前揭規定，上開陳述作為本案之證據亦
    屬適當，應有證據能力，先予敘明。
貳、實體事項
一、上揭犯罪事實，業據被告於本院審理時坦承不諱（參見本院
    卷第四十頁），核與證人即被害人甲○○及手機門號申辦人
    許竹婉於警詢或偵查中證述之情節相符，並有內政部警政署
    反詐騙案件紀錄表、存摺交易明細、郵局帳戶開戶資料、威
    寶公司九十五年四月二十七日、九月二十七日覆函及行動電
    話服務申請書等件在卷可稽（參見警卷第十二、十四、十六
    至十八頁；偵卷第十三至十七頁）。又按刑法上之故意，可
    分為直接故意與不確定故意（間接故意），所謂「不確定故
    意」，係指行為人對於構成犯罪之事實，預見其發生而其發
    生並不違背其本意，刑法第十三條第二項定有明文。被告乙
    ○○係近三十歲，具一般社會智識經驗之成年人，縱不確知
    所提供之手機門號，遭他人用以對被害人詐欺取財，或不確
    知係以何種方法於何時地為詐騙致被害人匯款入帳戶等情，
    惟能預見交付行動電話ＳＩＭ卡予姓名不詳之人，可能遭利
    用作為詐欺取財使用，且其發生並不違背其本意，竟仍將申
    請所得之上開行動電話ＳＩＭ卡，出借予姓名不詳綽號「阿
    嘉」之成年人，嗣該不詳姓名成年人或詐欺集團成員，果據
    以作為詐欺取財使用，被告自有幫助該不詳姓名成年人或詐
    欺集團成員詐欺取財之不確定故意，允無疑義。至被告出借
    前揭手機門號，既非詐欺取財罪構成要件之行為，且查無任
    何證據足資證明被告與綽號「阿嘉」或詐欺集團成員間有何
    詐欺取財之犯意聯絡，認被告應僅係幫助行為。綜上，被告
    所為有罪之供述，核與事實相符，本件事證明確，被告犯行
    ，應堪認定。
二、新舊法比較說明
(一)刑法第二條第一項部分
    被告行為後，刑法於九十四年一月七日修正，同年二月二日
    公布，業於九十五年七月一日施行。按行為後法律有變更者
    ，適用行為時之法律。但行為後之法律有利於行為人者，適
    用最有利於行為人之法律，修正後之刑法第二條第一項定有
    明文。該條之規定係規範行為後法律變更所生新舊法律比較
    適用之準據法，雖亦經修正，但因屬適用法律之準據法，本
    身尚無比較新舊法之問題，應一律適用裁判時之修正後刑法
    第二條之規定，決定適用之刑罰法律（最高法院九十五年五
    月二十三日刑事庭第八次會議決議可資參照）。
(二)關於罰金刑及貨幣單位由銀元修正為新臺幣之法律適用
    被告行為後，刑法第三十三條第五款關於「罰金：一元以上
    」之規定，修正為「罰金：新臺幣一千元以上，以百元計算
    之」，刑法法定本刑中列有罰金刑者，其法定最低度罰金刑
    因之提高，涉及科刑規範變更，自有新舊法比較必要，比較
    結果，以舊法有利於行為人，應適用舊法第三十三條第五款
    規定，定其罰金部分之法定刑。又九十五年七月一日修正公
    布施行之刑法施行法第一條之一增訂：「（第一項）中華民
    國九十四年一月七日刑法修正施行後，刑法分則編所定罰金
    之貨幣單位為新臺幣。（第二項）九十四年一月七日刑法修
    正時，刑法分則編未修正之條文定有罰金者，自九十四年一
    月七日刑法修正施行後，就其所定數額提高為三十倍。但七
    十二年六月二十六日至九十四年一月七日新增或修正之條文
    ，就其所定數額提高為三倍」。經查，刑法第三百三十九條
    第一項自七十二年六月二十六日（即罰金罰鍰提高標準條例
    修正公布日）迄今未修正，其罰金之法定刑為「一千元」（
    貨幣單位為「銀元」），依罰金罰鍰提高標準條例第一條前
    段規定罰金刑提高十倍，再依現行法規所定貨幣單位折算新
    臺幣條例規定折算為「新臺幣三萬元」；又於刑法施行法第
    一條之一施行日（即九十五年七月一日）後，刑法分則所定
    罰金之貨幣單位改為「新臺幣」，就其所定數額提高三十倍
    ，亦為「新臺幣三萬元」，是刑法施行法第一條之一施行後
    ，罰金刑貨幣單位雖有「新臺幣」之更易，惟適用結果之罰
    金額度則無二致，就罰金法定刑提高之「刑罰權規範內容」
    並無利或不利之變更，自不生新舊法之比較問題，惟應適用
    具特別法性質之刑法施行法第一條之一規定。
(三)幫助犯部分
    被告行為時之修正前刑法第三十條規定：「幫助他人犯罪者
    ，為從犯。雖他人不知幫助之情者，亦同。從犯之處罰，得
    按正犯之刑減輕之。」，修正後則規定為：「幫助他人實行
    犯罪行為者，為幫助犯。雖他人不知幫助之情者，亦同。幫
    助犯之處罰，得按正犯之刑減輕之。」，揆諸本條之修正理
    由，係為確認幫助犯採共犯從屬性說之「限制從屬形式」，
    並避免「從犯」用語之不同解讀，而將「從犯」修正為「幫
    助犯」，並明示幫助犯之成立，以被幫助者著手犯罪之實行
    ，且具備違法性為必要，至於處罰效果上仍維持「得減輕其
    刑」，是僅屬法律用語之明確化，無涉刑罰權規範變更，即
    無新舊法比較問題。
(四)累犯部分
    被告行為後，刑法第四十七條累犯之規定亦經修正，其於徒
    刑執行完畢，五年以內再犯之罪以故意犯為限，始應論以累
    犯，而修正前刑法關於累犯之規定，其五年以內再犯之罪為
    有期徒刑以上之罪，不分故意犯或過失犯，均應論以累犯，
    即五年以內再犯有期徒刑以上之罪為故意犯時，依修正前後
    之規定，皆構成累犯，應無新舊法比較之問題，僅於「過失
    」再犯有期徒刑以上之罪時，始有新舊法比較之問題，亦有
    上揭最高法院刑事庭會議決議可參。查被告前於九十三年間
    ，因違反毒品危害防制條例案件，經本院於九十三年十二月
    二十七日，以九十三年度訴字第三三七號判決判處有期徒刑
    九月確定，並於九十四年八月二十六日縮刑期滿執行完畢，
    此有臺灣高等法院被告前案紀錄表一份附卷可稽，其於受徒
    刑之執行完畢，五年以內故意再犯本件有期徒刑以上之罪，
    不論依修正前或修正後之刑法規定，均構成累犯，並無新舊
    法比較之問題。
(五)易科罰金部分
    被告行為後，罰金罰鍰提高標準條例第二條業已刪除，而刑
    法第四十一條第一項前段關於易科罰金之折算標準已由舊法
    之銀元一百元、二百元、三百元修正為新臺幣一千元、二千
    元、三千元，因屬科刑規範事項之變更，其折算標準為裁判
    時所應諭知，自有就新舊法規定比較之必要，經比較新舊法
    結果，以被告行為時之舊法較為有利於被告。
(六)綜上法律修正前、後之比較，揆諸前揭說明及修正後刑法第
    二條第一項之「從舊從輕」原則，本件以適用修正前之相關
    刑罰法律，對被告較為有利。
三、論罪科刑部分
    按刑法上之幫助犯，係指以幫助之意思，對於正犯資以助力
    ，而未參與實施犯罪之行為，且該幫助行為，對於正犯之犯
    罪實施，僅須具有促成之作用為已足，即以提供物質上或精
    神上之幫助，對於犯罪流程產生實質之影響而有所因果貢獻
    ，不以具體之有效性為要件。查前揭詐騙集團成員，基於意
    圖為自己不法所有之犯意，詐稱被害人上述事項，並告以被
    告之手機門號，取信於被害人，使之陷於錯誤，而將財物交
    付，其等所為，係觸犯刑法第三百三十九條第一項之詐欺取
    財罪，而本件被告乙○○係將上開手機門號借予他人使用，
    本身並未參與詐欺取財之犯罪行為，顯係以幫助之意思，參
    與詐欺取財構成要件以外之行為，且該行為具有促成正犯犯
    罪之作用，亦屬無疑，為幫助犯。核被告所為，係犯刑法第
    三十條第一項前段、第三百三十九條第一項之幫助詐欺取財
    罪。又幫助他人犯詐欺取財罪，為幫助犯，應依刑法第三十
    條第二項之規定減輕其刑。查被告前因違反毒品危害防制條
    例案件，經本院判處有期徒刑九月確定，並於九十四年八月
    二十六日縮刑期滿執行完畢（檢察官起訴書漏未記載），為
    累犯，已於上述，應依刑法第四十七條第一項加重其刑，另
    依同法第七十一條第一項之規定，先加後減。爰審酌被告國
    中畢業之智識程度，應知提供手機門號予他人，可能遭非法
    使用，且使詐騙集團成員藉以隱藏身份，無異助長詐欺之犯
    罪風氣，猶仍交付之，即屬可責，然念其於本院審理時坦承
    犯行及並非實際從事詐騙暨犯罪所生之危害、手段及目的等
    一切情狀，量處如主文所示之刑，並諭知易科罰金之折算標
    準。
據上論斷，應依刑事訴訟法第二百九十九條第一項前段，刑法第
二條第一項前段、第三十條第一項前段、第二項、第三百三十九
條第一項、第四十七條第一項、（修正前）第四十一條第一項前
段，刑法施行法第一條之一第一項、第二項前段，修正前罰金罰
鍰提高標準條例第二條，現行法規所定貨幣單位折算新臺幣條例
第二條，判決如主文。
本案經檢察官曹哲寧到庭執行職務
中　　華　　民　　國　　96　　年　 　1　　月　 　10　　日
                  刑事第二庭審判長法  官  沈福財
                                  法  官  盧鳳田
                                  法　官　林青怡
上列正本證明與原本無異。
如不服本判決，應於判決送達後10日內向本院提出上訴狀（應附
繕本）。告訴人或被害人如對於本判決不服者，應具備理由請求
檢察官上訴，其上訴期間之計算係以檢察官收受判決正本之日期
為準。
中　　華　　民　　國　　96　　年　 　1　　月　 　10　　日
                                  書記官  李佳惠
附錄本案論罪科刑法條
刑法第30條
幫助他人實行犯罪行為者，為幫助犯。雖他人不知幫助之情者，亦同。
幫助犯之處罰，得按正犯之刑減輕之。
刑法第339條第1項
意圖為自己或第三人不法之所有，以詐術使人將本人或第三人之
物交付者，處5年以下有期徒刑、拘役或科或併科1千元以下罰金
。
以前項方法得財產上不法之利益或使第三人得之者，亦同。
前二項之未遂犯罰之。
